【裁判字號】    97,交聲,474
【裁判日期】    970430
【裁判案由】    交管條例聲異
【裁判全文】
臺灣板橋地方法院交通事件裁定         97年度交聲字第474號
原處分機關  交通部公路總局臺北區監理所
異  議  人
即受處分人  甲○○
上列受處分人因違反道路交通管理處罰條例案件，對於交通部公
路總局臺北區監理所民國九十七年三月六日所為之處分（原處分
案號：北監自裁字裁40-ZFB013155號），聲明異議，本院裁定如
下：
    主  文
原處分撤銷。
甲○○汽車駕駛人，汽車行駛於高速公路，不遵使用限制、禁止
、行車管制及管理事項之管制規則而有行車速度超過規定之最高
速限，處罰鍰新臺幣參仟元，並記違規點數一點。
    理  由
一、異議意旨略以：異議人即受處分人甲○○遭舉發於民國九十
    四年三月二十七日上午二時二十五分許，所有之車號6499-D
    G 號自用小客車，在國道三號高速公路北上五十七公里處有
    超速行駛之違規行為。然有關證據方面，本件裁決書並未附
    有違規事實證據，如照片、測速數據等，如何證明係本人違
    規？遑論何時違規、何地違規？情節輕重如何？又有關文書
    送達方面，裁決書所示違規日期為九十四年三月二十七日，
    但自該日迄本件裁決書送達收受，期間幾已三年，時間落差
    如此之大，所為處罰是否符合道路交通管理處罰條例之果報
    意旨，實有疑問。遑論行政機關怠於通知，是否違反行政機
    關作為義務？為此，請求鈞院將原處分撤銷云云。
二、原處分機關交通部公路總局臺北區監理所裁罰事實及意見略
    以：緣內政部警政署國道公路警察局第六警察隊執勤員警於
    九十四年三月二十七日上午二時二十五分許，在國道三號高
    速公路北上五十七公里處查獲車號6499-DG 號自用小客車因
    「在高速公路超速行駛」違規，遂以公警局交字第ZFB01315
    5 號舉發違反道路交通管理事件通知單（下稱本件舉發通知
    單）逕行舉發之。又本所經查因本件舉發通知單送達未晤業
    已郵退原舉發單位，並依違反道路交通管理事件統一裁罰基
    準及處理細則第五條及行政程序法第七十四條規定，依法辦
    理寄存送達且已生送達效力，異議時間已逾舉發通知單寄存
    送達生效力，異議人未曾申訴，本所遂依道路交通管理處罰
    條例第九條、違反道路交通管理事件統一裁罰基準及處理細
    則第四十四條第一項規定，製開九十七年三月六日、案號：
    北監自裁字裁40-ZFB013155號之違反道路交通管理事件裁決
    書（下稱本件裁決書），對異議人處以最高罰鍰新臺幣（下
    同）六千元。又依法務部九十五年五月二十四日法律字第09
    50017735號函釋可悉，裁處權時效係依行政罰法第二十七條
    之規定，並非屬行政程序法第一百三十一條之公法上請求權
    消滅時效，本件裁處權時效依行政罰法第四十五條第二項規
    定，乃自行政罰法施行之日起算，故程序上自無違誤云云。
三、按汽車行駛於高速公路、快速公路或設站管制之道路，不遵
    使用限制、禁止、行車管制及管理事項之管制規則而有下列
    行為者，處汽車駕駛人新臺幣三千元以上六千元以下罰鍰：
    一、行車速度超過規定之最高速限或低於規定之最低速限。
    汽車駕駛人有第三十三條第一項情形之一者，記違規點數一
    點。依本條例規定逕行舉發或同時併處罰其他人之案件，推
    定受逕行舉發人或該其他人有過失，道路交通管理處罰條例
    第三十三條第一項第一款、第六十三條第一項第一款、第八
    十五條第四項分別定有明文。
四、經查：
  (一)本件舉發機關即內政部警政署國道公路警察局第六警察隊舉
    發員警於九十四年三月二十七日上午二時二十五分許，在國
    道三號高速公路北上五十七公里處查獲車號6499-DG 號自用
    小客車有「在高速公路速限110 公里，經雷達（射）測定行
    速為124 公里超速14公里」之違規行為，遂於九十四年四月
    二十五日製單逕行舉發一節，此有舉發機關提出之本件違規
    照片一張及內政部警政署國道公路警察局舉發違反道路交通
    管理事件查詢網一紙在卷可參，而觀之上開違規照片以查，
    該超速違規之車輛廠牌為國瑞豐田自用小客車，車號確為64
    99-DG 號，顯與本院依職權查詢車號6499-DG 號自用小客車
    之汽車車籍資料一紙所顯示之上開小客車車主為甲○○（即
    異議人）、廠牌為國瑞等資料相符一致，且異議人於聲明異
    議狀內亦未否認上開小客車為其所有駕駛使用，亦從未提及
    有出借、出租他人情事。綜合上情，可認異議人所有並駕駛
    之上開小客車於上揭時地確有行駛高速公路超速違規一情，
    應堪認定，則異議人就此部分並無違規事實證據云云，當屬
    卸責之詞，並不足採。
  (二)另按汽車駕駛人經以科學儀器取得證據資料證明其行為違規
    者，當場不能或不宜攔截製單舉發者，得逕行舉發。第一項
    逕行舉發，應記明車輛牌照號碼、車型等可資辨明之資料，
    以汽車所有為被通知人製單舉發。依本條例規定逕行舉發或
    同時併處罰其他人之案件，推定受逕行舉發人或該其他人有
    過失，道路交通管理處罰條例第七條之一第一項第七款、第
    三項、第八十五條第四項分別定有明文。次按送達，於應受
    送達人之住居所、事務所或營業所為之；於應送達處所不獲
    會晤應受送達人時，得將文書付與有辨別事理能力之同居人
    、受僱人或應送達處所之接收郵件人員；送達，不能依前二
    條規定為之者，得將文書寄存送達地之地方自治或警察機關
    ，並作送達通知書兩份，一份黏貼於應受送達人住居所、事
    務所、營業所或其就業處所門首，另一份交由鄰居轉交或置
    於該送達處所信箱或其他適當位置，以為送達。前項情形，
    由郵政機關為送達者，得將文書寄存於送達地之郵政機關，
    行政程序法第七十二條第一項前段、第七十三條第一項、第
    七十四條第一項及第二項亦分別定有明文。又處理違反道路
    交通管理事件有關文書送達之程序，依行政程序法之規定，
    違反道路交通管理事件統一裁罰基準及處理細則第五條亦定
    有明文。揆諸前揭法條規定，有關本件舉發通知單之送達，
    自應適用行政程序法有關文書送達之程序。查本件異議人所
    有之車號6499-DG 號自用小客車車籍地址至今固為臺北縣板
    橋市○○路○段一五三巷四十四弄三十九之三號四樓，惟異
    議人於本件九十四年三月二十七日違規當時之戶籍地址為臺
    北縣永和市○○路四二九號十一樓，此有司法院戶役政電子
    閘門系統之異議人個人基本資料查詢結果單、遷徙紀錄資料
    查詢結果單、車號6499-DG 號查詢汽車車籍單各一份、內政
    部警政署國道公路警察局舉發違反道路交通管理事件查詢網
    一紙在卷可考。然本件舉發機關所提出之舉發通知單送達證
    書資料，乃係掛號郵寄至異議人之車籍地址，因招領逾期遭
    郵局退回，嗣以對異議人之車籍地址寄存送達方式，完成本
    件舉發通知單之送達程序，此有國道公路警察局送達證書一
    紙在卷可憑，然舉發機關郵寄及辦理寄存送達本件舉發通知
    單之地址，均非本件違規當時異議人之戶籍地址，考以車籍
    地址登記之目的在於確保公路監理機關對於車輛動態之掌握
    ，以保障汽車所有人之權益，然此究屬於公路監理機關對於
    車輛動態掌握之行政管理措施，而非謂以該車籍地址作為唯
    一對異議人即受處分人送達各種行政文書之單一標準，且觀
    之違反道路交通管理事件統一裁罰基準及處理細則第五條規
    定可知，舉發通知單逕行舉發之送達，仍應依行政程序法送
    達之規定為之，亦非有特別規定認為舉發通知單可對車籍地
    址送達即屬合法，而學者對於行政程序法第七十二條規定之
    見解亦認為，以我國之情形而論，就個人之場合，似應解為
    應向受送達人之戶籍地址送達為原則（參見蔡茂寅‧李建良
    ‧林明鏘‧周志宏合著，《行政程序法實用》，新學林，三
    版一刷，二六年十月，二一九頁）。是本件中，舉發機
    關送達本件舉發通知單，並未有對違規當時異議人之戶籍地
    址為送達之相關送達證書等資料，自難認本件舉發通知單已
    生合法送達之效力（臺灣高等法院臺中分院九十三年度交抗
    字第三一八號裁定意旨可資參照），則舉發機關對於本件舉
    發通知單之送達程序確有瑕疵，致使異議人喪失於收受本件
    舉發通知單後於法定期限內繳納最低額罰鍰之利益，則原處
    分機關據之嗣後對異議人裁處最高額罰鍰之裁罰處分，且漏
    未依法記違規點數一點，即其適用法律已有裁量濫用之瑕疵
    已達違法情事，即難認為適法。
  (三)至異議人雖又以：裁決書所示違規日期為九十四年三月二十
    七日，但自該日迄本件裁決書送達收受，期間幾已三年，時
    間落差如此之大，所為處罰是否符合道路交通管理處罰條例
    之果報意旨，實有疑問。遑論行政機關怠於通知，是否違反
    行政機關作為義務云云置辯。惟查，本件違規日期為九十四
    年三月二十七日，而舉發機關填製本件舉發通知單逕行舉發
    之日期為九十四年四月二十五日，此有內政部警政署國道公
    路警察局舉發違反道路交通管理事件查詢網一紙在卷可考。
    準此，警察機關即舉發機關為本件舉發權之行使，並未逾道
    路交通管理處罰條例第九十條第一項有關「違反本條例之行
    為，自行為成立之日起；行為有連續或繼續之狀態者，自行
    為終了之日起，逾三個月不得舉發」之三個月舉發權時效之
    規定，則本件舉發權自已合法行使，且就屬於行政罰領域之
    交通秩序罰而言，舉發通知單在受處分人未依法甘服並繳清
    罰鍰前，並非終局性行政處分，性質上屬於暫時性行政處分
    ，舉發機關製單移送處罰機關（於本件中即為交通部公路總
    局臺北區監理所）後，仍須待處罰機關為裁決後，該裁決書
    始為終局性行政處分，且須待該終局性行政處分確定後，方
    生行政執行法第七條之五年執行時效期間問題，與本件之舉
    發權時效或裁處權時效均屬無涉。再者，關於行政程序法第
    一百三十一條第一項規定，乃係就實體法上性質之公法上請
    求權所為之五年時效規定（最高行政法院九十三年度判字第
    一三九四號判決意旨可資參照），與前開屬於程序法性質之
    交通秩序罰之舉發權時效或裁處權時效亦屬無涉。至原處分
    機關至遲於九十七年三月六日所作成之本件裁決處分，是否
    有逾行政罰法第二十七條第一項之三年裁處權時效規定，參
    之臺灣高等法院暨所屬法院九十四年法律座談會刑事類提案
    第十八號審查意見研討結論認為：道路交通管理處罰條例本
    身並無行政罰裁處權之時效消滅規定，而同條例第二條雖規
    定：「本條例未規定者，依其他法律規定。」然遍查其他現
    行法律，亦無有關行政罰裁處權之時效消滅規定。至行政罰
    法雖已於九十四年二月二十五日（應為九十四年二月五日之
    誤）立法公布，但依該法第四十六條規定：「本法自公布後
    一年施行。」則該法公布迄今既尚未超過一年，依法自無適
    用之餘地。又該法依中央法規標準法第十四條規定既尚未生
    效，自亦無比附援引該法第二十七條第一項法理之可言，否
    則，該法第四十六條之日出條款規定無異形同具文，失去意
    義。故現行法律既無行政罰裁處權之時效消滅規定，則本題
    監理站在異議人違規行為逾三年始裁決，尚難認為無效，法
    院對該聲明異議，仍應加以調查，為准駁之裁定，不得為不
    罰之諭知等語。復觀以行政罰法第四十五條規定：「本法施
    行前違反行政法上義務之行為應受處罰而未經裁處，於本法
    施行後裁處者，除第十五條、第十六條、第十八條第二項、
    第二十條及第二十二條規定外，均適用之（第一項）。前項
    行政罰之裁處權時效，自本法施行之日起算（第二項）。」
    故綜合上開研討結論及法條意旨說明，在行政罰法於九十五
    年二月五日施行前，我國對於行政罰之裁處權時效規範雖有
    缺失，然在行政罰法施行後已補其不足，故本件交通秩序罰
    之裁處權時效，依行政罰法第四十五條規定，應係自九十五
    年二月五日起起算三年為準，是原處分機關雖距本件違規事
    實之時間即九十四年三月二十七日後，而遲於九十七年三月
    六日始為本件裁決處分，仍屬合法，是異議人此部分所辯，
    亦難認有據而不足採。
  (四)綜上所述，雖異議人前揭所辯尚不可採，然本件舉發機關對
    於本件舉發通知單之送達程序確有瑕疵，致使異議人喪失於
    收受本件舉發通知單後於法定期限內繳納最低額罰鍰之利益
    ，則原處分機關據之嗣後對異議人裁處最高額罰鍰之裁罰處
    分，且漏未依法記違規點數一點，即難認為適法，則異議人
    此部分所辯違規情節輕重為何等語，尚非無據。又異議人於
    上揭時地確有本件違規行為已然明確，如前所述。而按交通
    法庭認為聲明異議有理由或聲明異議雖無理由而原處分不當
    或違法者，應以裁定將原處分經聲明異議部分撤銷並自為裁
    定。但因原處分機關無管轄權而撤銷者，應移送有管轄權之
    機關。此道路交通案件處理辦法第二十條定有明文。是某甲
    如未曾收受舉發違反道路交通管理事件通知單，則舉發違規
    之送達程序即有瑕疵，其致某甲喪失於收受前開通知單後十
    五日內自動依最低額繳納罰鍰之利益，則裁決機關嗣後之裁
    決處分即難認為適法，某甲之異議既有理由，依上規定，交
    通法庭除撤銷原處分外，並應自為裁罰（臺灣高等法院暨所
    屬法院九十年法律座談會刑事類提案第二十四號研討結果）
    。則揆諸上述規定及研討結果，本件原處分機關適用法律即
    有裁量濫用之瑕疵已達違法情事，即難謂為適法，自應由本
    院將原處分撤銷，並審酌異議人之違規情節非重，及本件舉
    發通知單未依行政程序法相關規定合法送達異議人，致異議
    人喪失於法定期限繳納最低額罰鍰之利益等一切情狀，改諭
    知異議人如主文第二項所示之處罰，以資適法。
據上論斷，應依修正後道路交通管理處罰條例第八十七條第二項
、第三十三條第一項第一款、第六十三條第一項第一款，道路交
通案件處理辦法第二十條前段，裁定如主文。
中    華    民    國    97    年    4     月    30    日
                      交通法庭   法  官       曾淑娟
如不服本裁定，應於裁定送達後5 日內向本院提出抗告狀（應附
繕本），上訴於臺灣高等法院。
上列正本證明與原本無異。
                                 書記官       謝雪紅
中    華    民    國    97    年    4     月    30    日


司法院資訊處製作；財團法人民間司法改革基金會備份。
